臺灣桃園地方法院民事判決
110年度訴字第1825號
原      告  祭祀公業法人桃園市李建標公


法定代理人  李後範  
訴訟代理人  呂瑞貞律師
被      告  黃炎即黃金榜之繼承人

訴訟代理人  林明信律師
            段思妤律師
追  加被告  黃郁程（即黃金榜之再轉繼承人）


            黃郁晴（即黃金榜之再轉繼承人）

上列當事人間請求拆屋還地等事件，於民國111年4月20日辯論終
結，本院判決如下：
    主      文
被告黃炎、黃郁程、黃郁晴應將坐落於桃園市○○區○○段000地號
土地上之地上物拆除（占有地上物之位置及範圍均如附圖所示A
部分面積714平方公尺），並將該占用土地騰空返還予原告。
被告應給付原告如附表一「被告應給付金額」欄所示之金額。
原告其餘之訴駁回。
訴訟費用由被告黃炎負擔百分之三十，由被告黃郁程負擔百分之
十五，由被告黃郁晴負擔百分之十五，餘由原告負擔。
本判決第一項，於原告以新臺幣壹佰壹拾萬元為被告黃炎、黃郁
程、黃郁晴供擔保後，得假執行。但被告黃炎如以新臺幣叁佰貳
拾捌萬肆仟肆佰元為原告預供擔保，得免為假執行。
本判決第二項如附表一所示原告勝訴部分，於原告以應供擔保之
金額欄所示金額為被告供擔保後，得假執行；但被告如以應供反
擔保之金額欄所示金額為原告供擔保後，得免為假執行。
原告其餘假執行之聲請駁回。
    事實及理由
壹、程序方面
一、按訴狀送達後，原告不得將原訴變更或追加他訴，但有下列
    各款情形之一者，不在此限：二、請求之基礎事實同一者。
    三、擴張或減縮應受判決事項之聲明者。五、該訴訟標的對
    於數人必須合一確定時，追加其原非當事人之人為當事人者
    。又原告於判決確定前，得撤回訴之全部或一部，但被告已
    為本案之言詞辯論者，應得其同意。訴之撤回，被告於期日
    到場，未為同意與否之表示者，自該期日起；其未於期日到
    場或係以書狀撤回者，自前項筆錄或撤回書狀送達之日起，
    10日內未提出異議者，視為同意撤回，民事訴訟法第255條
    第1項第2款、第3款、第5款、第262 條第1項、第3 項分別
    定有明文。查原告起訴時，原列黃炎、黃中極、周秀梅為被
    告，並聲明：「（一）被告黃炎、黃中極；周秀梅應將坐落
    桃園市○○區○○段000地號土地（下稱系爭土地）如附圖所示A
    部分，面積714平方公尺地上物拆除，並將前揭土地返還原
    告。（二）被告黃炎、黃中極、周秀梅應於繼承被繼承人黃
    金榜遺產範圍內，連帶給付原告新臺幣（下同）129,599元
    。（三）被告黃炎、黃中極、周秀梅應給付原告114,956元
    及自民國110年9月10日起至返還第一項土地予原告之日止，
    按日給付原告120元。（四）願供擔保，請准宣告假執行。
    」，此有民事起訴狀在卷可參（見本院卷第3至5頁）。嗣因
    被告周秀梅已於起訴前拋棄繼承而撤回對周秀梅部分之起訴
    ，此有本院紀錄科查詢表、民事準備狀（一）（見本院卷第
    105、111、173頁）；又因被告黃中極業於起訴前死亡，故
    原告乃於111年3月17日具狀更正此部分被告而改列其繼承人
    黃郁程、黃郁晴為被告，並變更聲明為：「（一）被告黃炎
    、黃郁程、黃郁晴應將坐落桃園市○○區○○段000地號土地如
    附圖所示A部分之面積714平方公尺地上物拆除，並將前揭土
    地返還原告。（二）被告黃炎、黃郁程、黃郁晴應於繼承及
    再轉繼承被繼承人黃金榜遺產範圍內，連帶給付原告129,59
    9元。（三）被告黃炎應給付原告52,478元及自110年9月10
    起至返還土地予原告之日止，按日給付60元。（四）被告黃
    郁程、黃郁晴各應給付原告26,239元及自110年9月10日起至
    返還土地予原告之日止按日給付原告60元。（五）願供擔保
    ，請准宣告假執行。」此有民事追加被告暨更正聲明狀（見
    本院卷第204至205頁）。經核原告上開追加及撤回被告部分
    ，乃係追加須合一確定之當事人，且撤回部分，亦未經當事
    人異議；另聲明變更部分，係基於同一無權占有土地之基礎
    事實而為，且係減縮及擴張請求之聲明，揆諸上開規定，均
    無不合，應予准許。
二、被告等經合法通知，未於最後言詞辯論期日到場，核無民事
    訴訟法第386 條所列各款情形，爰依原告之聲請，由其一造
    辯論而為判決。
貳、實體方面
一、原告起訴主張：訴外人李豐洲因無權占有系爭土地起造如附
    圖Ａ部分鐵皮屋（下稱系爭地上物）之事實，業經台灣高等
    法院105年度上字第206號判決確定（下稱系爭確定判決），
    訴外人李豐洲應拆除系爭地上物將系爭土地返還予伊。然伊
    前執系爭確定判決，對訴外人李豐洲強制執行，詎因被告黃
    炎檢附應執行拆除地上物之買賣契約書，聲明異議後，鈞院
    執行處以108年度司執字第3317號裁定，以訴外人李豐洲已
    將系爭地上物出賣予被告之被繼承人黃金榜，被告等為系爭
    確定判決效力所不及為由，而駁回伊強制執行之聲請。而系
    爭地上物系未辦保存登記之違章建築，訴外人李豐洲係於10
    5年5月16日將系爭地上物出賣於被繼承人黃金榜，嗣被繼承
    人黃金榜於108年4月14日死亡，應由其法定繼承人即被告黃
    炎、黃郁程、黃郁晴取得系爭地上物之事實上處分權，爰依
    民法第767條、第179條、第1164條規定提起本件訴訟。並聲
    明（一）被告黃炎、黃郁程、黃郁晴應將坐落桃園市○○區○○
    段000地號土地如附圖所示A部分之面積714平方公尺地上物
    拆除，並將前揭土地返還原告。（二）被告黃炎、黃郁程、
    黃郁晴應於繼承及再轉繼承被繼承人黃金榜遺產範圍內，連
    帶給付原告129,599元。（三）被告黃炎應給付原告52,478
    元及自110年9月10起至返還土地予原告之日止，按日給付60
    元。（四）被告黃郁程、黃郁晴各應給付原告26,239元及自
    110年9月10日起至返還土地予原告之日止按日給付原告60元
    。（五）願供擔保，請准宣告假執行。
二、被告部分：
（一）被告黃炎雖未於最後言詞辯論期日到庭，惟曾以書狀並到
      庭陳述：系爭地上物為「玄都玉京山大羅天總府」所在位
      址，伊為主持宗師。系爭地上物為伊之父親黃金榜向訴外
      人李豐洲購入，於買賣系爭地上物時，伊與父親黃金榜並
      不知道李豐洲與原告間存有拆屋還地訴訟，因而承接李豐
      洲與原告間之租賃關係，按期繳付租金。因系爭地上物即
      「玄都玉京山大羅天總府」供奉諸多神明，且為神明指定
      之址，搬遷不易，故希望兩造能和解，由伊繼續承租系爭
      土地。若無法達成和解，就原告請求以申報地價年息8％計
      算不當得利不，實屬過高，伊認為應以4％計算方為合理。
      並聲明：（一）原告之訴及假執行之聲請均駁回。（二）
      如受不利判決，請准供擔保免為假執行。
（二）被告黃郁程、黃郁晴經合法通知，均未於言詞辯論期日到
      場，亦未提出書狀為任何聲明或陳述。
三、原告主張其為桃園市○○區○○段000地號土地（即系爭土地）
    之所有權人，由訴外人李豐洲占有系爭土地並於其上興建如
    附圖所示A部分面積714平方公尺之系爭地上物，訴外人李豐
    洲並於105年5月16日將系爭地上物出賣予被告之被繼承人黃
    金榜。而原告與訴外人李豐洲就系爭土地及系爭建物之拆屋
    還地一案，經台灣高等法院105年度上字第206號判決確定，
    認定應由訴外人李豐洲將系爭地上物所佔之如附圖A部分土
    地返還予原告等情，業據其提出104年9月17日桃園市大溪地
    政事務所土地複丈成果圖、土地所有權狀、土地第二類謄本
    、本院104年度訴字第510號判決、台灣高等法院105年度上
    字第206號判決、本院108年度司執字第3317號裁定等件影本
    在卷可稽（本院卷第19至63頁），並經本院依職權調閱上開
    案件卷宗核閱無訛，且經本院會同兩造及地政事務所人員前
    往現場勘驗屬實，並製有勘驗筆錄及測量成果圖在卷可稽（
    見本院卷第103至147頁），被告黃炎就此亦不爭執，又被告
    黃郁程、黃郁晴已於相當時期受合法之通知，未於言詞辯論
    期日到場，亦未提出答辯書狀爭執，依民事訴訟法第280 條
    第3 項前段準用同條第1 項前段之規定，視同自認，堪認原
    告之主張為真實。
四、本件應審究者厥為：（一）系爭地上物占有系爭土地是否有
    合法權源？原告等訴請被告等應將占用部分拆除，並返還土
    地予原告等，有無理由？（二）原告依民法第179條之規定
    ，請求被告等給付相當於租金之不當得利損害金，有無理由
    ，金額為何？茲析述如下：
（一）系爭地上物占有系爭土地是否有合法權源？原告請求被告
      等應將占用部分拆除，並返還土地予原告，是否有理？
　１、按以無權占有為原因，請求返還土地者，土地所有權人對
      其土地被無權占有之事實並無舉證責任，占有人應就其取
      得占有係有正當權源之事實證明之。本件被告等既不爭執
      原告為系爭土地之所有權人，則依前揭說明，被告等自應
      就渠等為有權占有如附圖所示A部分土地之正當權源事實
      ，負舉證責任。
  ２、經查：本件被告黃炎既不爭執原告為系爭土地之所有權人
      ，則依前揭說明，被告黃炎自應就其為有權占有如附圖所
      示A部分土地之正當權源事實，負舉證責任。惟被告黃炎
      於言詞辯論期日亦不爭執其就系爭土地無合法占有權限，
      僅主張希望能與原告和解，並繼續承租系爭土地之方式解
      決占用之問題（見本院卷第168頁）。然其主張仍不能改
      變被告等無權占用原告之土地，僅是對於兩造是否以此方
      式處理被告無權占用問題，並非被告等有權使用之證明。
      本院依調查證據之結果，堪信原告主張被告等無權占有系
      爭土地屬實。
  ３、末按所有人對於無權占有或侵奪其所有物者，得請求返還
      之。對於妨害其所有權者，得請求除去之。有妨害其所有
      權之虞者，得請求防止之，民法第767條定有明文。本件
      原告為系爭土地之所有權人，且被告等不能證明其有正當
      使用之權源，自負有排除侵害、返還土地之責，是原告請
      求被告黃炎、黃郁程、黃郁晴應將坐落桃園市○○區○○段00
      0地號土地如附圖所示A部分面積714平方公尺之地上物拆
      除，並將該土地騰空返還予原告等，自屬有據，應予准許
      。
（二）原告依民法第179條之規定，請求被告等給付相當於租金
      之不當得利損害金，有無理由，金額為何？
  １、按無法律上之原因而受利益，致他人受損害者，應返還其
      利益，依其利益之性質不能返還者，應償還其價額，民法
      第179條前段、第181條但書分別定有明文。而無權占有他
      人土地，可能獲得相當於租金之利益，為社會通常之觀念
      （最高法院61年台上字第1695號判例意旨參照）。查本件
      被告等既無權占有系爭土地如附圖所示A部分，因此受有
      使用該土地之利益，致原告受有損害，並無法律上之原因
      ，且該等利益依其性質不能返還，則依上說明，原告自得
      請求被告等返還相當於租金之不當得利。
  ２、次按土地法第110條第1項規定，地租不得超過地價8％，約
      定地租或習慣地租超過地價8％者，應比照地價8％減定之，
      不及地價8％者，依其約定或習慣。又法定地價依土地法第
      148條規定，係指土地所有權人依土地法所申報之地價，
      在平均地權條例施行區域，當係指土地所有權人於地政機
      關舉辦規定地價或重新規定地價之時，於公告申報地價期
      間內自行申報之地價而言，未於該期間內申報者，則應以
      公告地價為其申報之地價。另基地租金之數額，除以基地
      申報地價為基礎外，尚須斟酌基地之位置、工商業繁榮之
      程度、承租人利用基地之經濟價值及所受利益等項，以為
      決定，並非必達申報總地價年息8％最高額。經查審酌系爭
      土地位於桃園市大溪區，地目為特定農業區，距離月眉停
      車場約50公尺，距武嶺橋約300公尺，約20公尺就是大漢
      溪河畔等情，有勘驗筆錄在卷可按（見本院卷第143至146
      頁），本院參酌系爭土地所在環境、生活機能、交通狀況
      、繁榮程度等一切情狀，認以系爭土地之申報地價年息5％
      計算相當於不當得利之租金應為適當。
  ３、經查：被告等占用系爭土地面積為714平方公尺，依卷附系
      爭土地地價之第二類謄本所示（見本院卷第89頁），系爭
      土地每年每平方公尺之申報地價各為：105年度為800元、
      107年度為752元、109年度為768元等情。是原告得向被告
      請求相當於租金之損害金數額分別計算如下：
　   ⑴按繼承發生前因建物占用他人土地所生之不當得利，繼承
       人繼承後屬公同共有之債務，應依民法第1153條第1項規
       定，在繼承遺產範圍內負連帶責任；繼承發生後因建物
       繼續占用他人土地所生不當得利，則屬繼承人間共同占
       用他人土地之問題，應按其應繼分比例負擔不當得利債
       務。
　　 ⑵原告請求被告等於繼承黃金榜之遺產範圍內，連帶給付自
       105年5月16日起至108年4月13日止相當於租金之不當得
       利部分，依上開方式計算其數額為80,979元【計算式：
       （714平方公尺×800元×5％÷365日×595日）＋（714平方公
       尺×752元×5％÷365日×468日）＝80,979元，元以下四捨五
       入】，逾此範圍，則屬無據，不應准許。
　　 ⑶被告黃炎為黃金榜之子，其應繼分比例為2分之1，而被告
       黃玉成、黃郁晴為黃金榜之子黃中極（109年3月2日死亡
       ）之子女，其等代位繼承黃中極之應繼分2分之1，應繼
       分各為4分之1。從而，原告請求被告等按其應繼分比例
       給付自108年4月14日至110年9月9日止及自110年9月10日
       起至返還系爭土地如附圖所示A部分之日止相當於租金之
       不當得利部分，依上開方式計算如下：
　　　 ①原告請求被告黃炎應負擔不當得利之數額為32,809元【
         計算式：（714平方公尺×752元×5％÷365日×262日）＋（
         714平方公尺×768元×5％÷365日×617日）＝65,618元×1/2
         應繼分比例＝32,809元，元以下四捨五入】，及自110
         年9月10日起至返還土地予原告之日止，應按日給付原
         告38元【計算式：714平方公尺×768元×5％÷365日×1/2
         應繼分比例＝38元，元以下四捨五入】，逾此範圍，則
         屬無據，不應准許。。
　　　 ②原告請求被告黃郁程、黃郁晴各應負擔不當得利之數額
         為16,405元【計算式：（714平方公尺×752元×5％÷365
         日×262日）＋（714平方公尺×768元×5％÷365日×617日）
         ＝65,618元×1/4應繼分比例＝16,405元，元以下四捨五
         入】，及自110年9月10日起至返還土地予原告之日止
         ，各應按日給付原告19元【計算式：714平方公尺×768
         元×5％÷365日×1/4應繼分比例＝19元，元以下四捨五入
         】，逾此範圍，則屬無據，不應准許。
五、綜上所述，原告依據民法第767條、第179條定，請求被告等
    應將系爭土地上如附圖所示A部分面積714平方公尺之地上建
    物拆除，並將土地騰空返還原告；被告等於繼承被繼承人黃
    金榜遺產範圍內應連帶給付原告80,979元；被告黃炎應給付
    原告32,809元，及自110年9月10日起至返還土地予原告之日
    止，應按日給付原告38元；被告黃郁程、黃郁晴各應給付原
    告16,405元，及自110年9月10日起至返還土地予原告之日止
    ，各應按日給付原告19元，為有理由，應予准許。至逾前開
    範圍之請求，則屬無據，應予駁回。
六、原告及被告黃炎均陳明願供擔保，聲請宣告假執行及免為假
    執行之宣告，經核並無不合，就原告勝訴部分，爰依民事訴
    訟法第390條第2項分別酌定相當擔保金額准許之。至原告敗
    訴部分，其訴既經駁回，則其假執行之聲請亦失所附麗，自
    應併予駁回，附此敘明。
七、本件事證已臻明確，兩造其餘攻擊防禦方法及所提證據，經
    核與判決結果不生影響，爰不逐一論述，附此敘明。
八、訴訟費用負擔之依據：民事訴訟法第79條、第85條第1項前
    段、第85條第2項。　　　 
中　　華　　民　　國　　111 　年　　5 　　月　　18　　日
                  民事第三庭法　官　張益銘

以上正本係照原本作成
如對本判決上訴，須於判決送達後 20 日內向本院提出上訴狀。
如委任律師提起上訴者，應一併繳納上訴審裁判費。
中　　華　　民　　國　　111 　年　　5 　　月　　18　　日
                            書記官　李毓茹
附表一：　　　　　　　　　　　　　　
 被  告 被告應給付金額 原告應供擔保金額 被告應供反擔保金額 黃炎 黃郁程 黃郁晴 應於繼承被繼承人黃金榜遺產範圍內連帶給付原告新臺幣80,979元。 新臺幣26,993元 新臺幣80,979元（僅左列被告黃炎部分） 黃炎 應給付原告新臺幣32,809元。 新臺幣10,936元 新臺幣32,809元 黃郁程 黃郁晴 各應給付原告新臺幣16,405元。 新台幣5,468元（為左列各被告供擔保金額） 無 黃炎 應自110年9月10日起至返還土地予原告之日止，按日給付原告新臺幣38元。 每期新臺幣13元 每期新臺幣38元 黃郁程 黃郁晴 各應自110年9月10日起至返還土地予原告之日止，按日給付原告新臺幣19元。 每期新臺幣6元（為左列各被告供擔保金額） 無